台灣高等法院民事判決　八十六年度家上字第九一號
　　　上　訴　人　甲○○原名.
　　　訴訟代理人　林首愈律師
　　　　　　　　　陳建榮律師
　　　被 上 訴人　乙○○
　　　訴訟代理人　紀亙彥律師
右當事人間離婚事件，上訴人對於中華民國八十六年三月八日臺灣板橋地方法院八十
六年度婚字第九三號第一審判決提起上訴，本院判決如左：
    主    文
原判決廢棄。
准上訴人與被上訴人離婚。
第一、二審訴訟費用由被上訴人負擔。
    事    實
甲、上訴人方面：
壹、聲明：
一、原判決廢棄。
二、請准兩造離婚。
貳、陳述：除與原判決記載相同者外，補稱略以：
一、原審判決上訴人敗訴之理由不當：
    (一)查被上訴人前傷害上訴人之本院七十九年上易字第四八五Ｏ號確定判決之犯罪
      事實欄記載：「：：乙○○因不滿李秋蘭不肯陪同其與友人打牌，竟以電話聽
      筒、拖鞋對之毆打，並以腳踐踏其身體」，「並另行起意將李秋蘭所有牛仔褲
      一條撕破損壞，足以生損害於李秋蘭」，顯見被上訴人因細故，即可持電話聽
      筒、拖鞋毆打，並以腳踐踏上訴人，且把當日上訴人所穿著之牛仔褲撕裂，牛
      仔上衣扯下，以上犯罪事實可證被上訴人性情之暴戾，不僅對妻子無半點憐憫
      ，連對人至少之尊重都沒有。縱被上訴人懷疑上訴人有與他人交往，而懷怨在
      心，惟被上訴人之舉措業已超出一般人所能容忍之範圍，而達到虐待之地步，
      致使上訴人生命安全面臨威脅。
    (二)又被上訴人於七十八年九月十四日，在台北縣三重市○○街五十六巷十七號五
      樓住處，以鋼筋打傷上訴人；七十九年一月二十九日中午，在同址以電話聽筒
      及以裝滿罐頭之紙箱打傷上訴人，並恐嚇不得將打傷之事告訴他人，否則殺害
      其全家；於七十九年二月四日下午五時至同月六日中午之間，在上址將上訴人
      全身脫光命其罰跪，私行拘禁上訴人於房間內二天，不使外出，並恐嚇要以硫
      酸潑其下體，殺其全家，放火燒房子，燒死全家人。鉅大的恐懼深植上訴人內
      心，被上訴人如此凌虐上訴人，事後也從未表示悔過之意，法院豈能要求上訴
      人冒生命之危險回家與被上訴人同居？則原審謂時隔六年有餘，被上訴人之行
      為已不能做為長期別居之正當理由云云，豈非拿上訴人之生命做賭注。
    (三)告訴權雖為法律所賦予之權利，但告訴人必須出於合理之懷疑或提出明確之事
      證方可提出告訴，非謂人民可自由造事實，意圖使他人無辜受到刑事之處罰
      ，此亦即誣告罪之所由設。查被上訴人所提出偽造文書之告訴，顯與被上訴人
      自己之證詞及證據大相逕庭，絕非只因無法舉證而受敗訴之結果。揆諸最高法
      院四十六年台上字第一七一九號、二十三年台上字第一六七八號判例意旨，被
      上訴人誣告上訴人意圖使上訴人受刑事之處罰，已符合民法第一千零五十二條
      第一項第三款不堪同居虐待之法定離婚要件。
二、本件兩造有民法第一千零五十二條第二項所定，難以維持婚姻之重大事由：
    (一)按婚姻乃一男一女之兩性結合，以組織家庭，共同生活為目的，是對於家庭生
      活之美滿幸福，有妨礙之情形者，即得認其有所謂難以維持婚姻之重大事由。
      再參照七十四年六月三日修正公布之民法第一千零五十二條第二項但書部分之
      修正理由說明，其但書之規定係為求公允始行增設。故難以維持婚姻之重大事
      由，夫妻雙方均須負責時，應比較衡量雙方之有責程度，僅責任較輕之一方，
      得向責任較重之他方請求離婚，如雙方之有責程度相同，則雙方均得請求離婚
      ，始符公平。（最高法院八十九年台上字第二四五Ｏ號判決參照）
    (二)查上訴人於七十九年間因不堪被上訴人同居之虐待，而不得已離家出走避禍，
      並提出刑事傷害告訴及民事離婚之訴訟，而至被上訴人傷害罪行於七十九年本
      院刑事庭判決被上訴人有罪確定，上訴人所提出之離婚訴訟經原法院七十九年
      婚字第一一六號民事庭判決准予二造離婚，被上訴人於七十九年六月八日向板
      橋地方法院檢察署提出上訴人偽造文書之告訴，該全案至八十一年四月十四日
      台灣高等法院檢察署八十一年四月十四日以八十一年度議字第六二Ｏ號駁回再
      議之裁定確定，始告結束。雖上訴人前訴訟離婚之請求，於八十一年七月四日
      經最高法院八十年台上字第一四四七號判決駁回確定。惟上訴人於七十九年離
      家後原得板橋地方法院判決准予裁判離婚，支持其不必回家履行同居義務，之
      後被上訴人隨即對上訴人提出各項刑事告訴，意圖使上訴人受刑事之處罰追訴
      ，二造間既存在這麼多起民、刑事案件纏訟，實無雙方同居之可能性。
    (三)再查被上訴人於八十一年間曾向板橋地方法院提出履行同居義務之調解，惟調
      解期日被上訴人即當庭猛力抓住上訴人衣襟施暴，遭法官當庭制止，並喝責被
      上訴人此種態度如何請求上訴人履行同居？且因被上訴人態度惡劣，法官尚且
      於庭訊結束後暫留置被上訴人，讓上訴人先行離開，而被上訴人之家人圍在法
      庭外，態度十分不友善，開口漫罵尚且動手準備糾住上訴人，上訴人均需於律
      師的保護下始能安全離開法院，當時情形令人十分恐懼，上訴人倘回家，必會
      再遭遇家庭暴力，根本不可能回家，嗣調解事件亦因被上訴人撤回而結案。此
      外，自前訴訟即本院七十九年度家上字第一七四號離婚事件訴訟言詞辯論終結
      之後，以迄於今日，被上訴人未再對上訴人表示懺悔，亦從未要求上訴人返家
      ，則被上訴人對於兩造婚姻出現六年餘來始終未能復合之重大破綻，仍有可歸
      責之事由。
    (四)被上訴人雖辯稱兩造分居係上訴人自行離去兩造同居之住所，不履行同居義務
      所致，然查上訴人當初係因被上訴人之重大傷害而離家，離家後又因被上訴人
      屢對其提出告訴，更無返家之可能。雖告訴權乃法律所賦予之權利，惟夫妻關
      係，不同於其他關係，雙方十餘年來多次對簿公堂後，互信基礎早已喪失，如
      何可能再同床共寢？況，上訴人於七十四年四月間購置之房地產「三重市○○
      街五六巷十七號五樓」，登記在上訴人名下，沒有任何貸款，上訴人離家後，
      被上訴人即以聯合財產制為由，向法院訴請房地之更名登記，至今仍由被上訴
      人使用居住中，倘被上訴人真心希望上訴人回家履行同居義務，豈會急著提請
      訴訟，將房地移轉登記至自己名下，被上訴人之行為，皆與願意維持二造婚姻
      相違。依前開最高法院八十九年台上字第二四五Ｏ號判決意旨，既然兩造確有
      不能維持婚姻之重大事由，自應准予兩造離婚。
    (五)被上訴人涉嫌誣告上訴人偽造文書雖獲判無罪確定，惟誣告罪不成立尚非當然
      指被上訴人告訴之提出完全適當，倘其行使告訴權之動機原因與方式仍有不當
      ，例如根據輕易之懷疑即提起此項告訴，則被上訴人對於婚姻顯已失去信賴，
      客觀上即難認對於上訴人回復婚姻之心理與兩造間婚姻之圓滿全無負面之影響
      ，此項重大事由目前仍然存在，亦即被上訴人對於最近六年餘來兩造婚姻處於
      重大破綻之情形，亦非無可歸責之原因，從而上訴人仍非不得據以請求離婚。
    (六)本件兩造自七十九年九月分居至今已達十二年，歷經多件民、刑事訴訟之訟
      ，互信基礎早已喪失，行同陌路，各有各自獨立之生活，互無交集，十二年來
      雙方見面的地方，竟僅有法院，在法院的走廊上雙方也相對無言，眼神互無交
      集。兩造婚姻名存實亡，已無互愛、互信之基礎，無從維持婚姻共同生活之圓
      滿、安全及幸福，兩造之婚姻已生破綻而無回復之希望甚明。
    (七)兩造多年來所進行之訴訟如下：
      1.甲○○告訴乙○○傷害案：經台灣板橋地方法院七十九年度訴字第五八二號
        刑事判決、台灣高等法院七十九年度上易字第四八五Ｏ號刑事判決，均判決
        乙○○有罪。
      2.乙○○告訴甲○○偽造有價證券：經台灣板橋地方法院檢察署七十九年偵字
        第四九五二號不起訴處分、台灣高等法院檢察署七十九年議字第一七七Ｏ號
        發回續行偵查、板橋地方法院檢察署七十九年續偵字第一四六號不起訴處分
        、台灣高等法院檢察署八十年議字第一六ＯＯ號發回續行偵查、板橋地方法
        院檢察署八十年續偵字第一三五號不起訴處分確定。
      3.乙○○告訴甲○○妨害家庭：經台灣板橋地方法院檢察署七十九年偵字第四
        九五二號起訴、台灣板橋地方法院八十一年易字第二三八三號刑事判決甲○
        ○無罪確定。
      4.甲○○訴請離婚：經台灣板橋地方法院八十一年第二三八三號民事判決准予
        離婚、本院七十九年家上字第一七四號廢棄改判駁回甲○○之訴、最高法院
        八十年台上字第一四四七號民事裁定駁回上訴確定。
      5.乙○○訴請甲○○履行同居：台灣板橋地方法院八十一年家調字第一Ｏ號案
        件調解不成立。
      6.乙○○訴請甲○○更名登記：經台灣板橋地方法院七十九年家訴字第二五號
        民事判決勝訴確定。
      7.甲○○告訴乙○○誣告：經台灣板橋地方法院檢察署八十六年度偵緝字第九
        一一號案件起訴、台灣板橋地方法院八十六年訴字第二九八五號刑事判決乙
        ○○有罪、本院八十六年上訴字第二八一五號刑事判決上訴駁回乙○○有罪
        、最高法院九十年台上字第七七一六號刑事判決發回、本院九十年上更(一)字
        第一一八六號刑事判決乙○○無罪確定。
    (八)末按今年六月三日立法院初審通過草案，修正民法第一千零五十二條第二項，
      引進歐美的「破綻主義」，規定「夫妻有難以維持共同生活之重大事由者，得
      向法院請求離婚；夫妻不繼續共同生活達三年以上者，亦同。」，亦即不論夫
      妻之任一方是否可歸責，只要不繼續共同生活達三年以上者，皆可訴請法院判
      決離婚。則本件兩造已分居達十二年之久，如未准離婚，實與時代潮流相違。
三、鈞院勸諭和解，被上訴人要求上訴人給付一百五十萬元才願和解協議離婚，但上
    訴人在分居前曾為被上訴人向娘家借了不少錢，且以上訴人名義所買之房子又為
    被上訴人拿走，上訴人實無力再支付該一百五十萬元。
、證據：除援用原審所提證據外，補提本院刑事判決、台灣高等法院檢察署處分書
    、最高法院民事判決、板橋地方法院民事判決各一份為證，並聲請向板橋地方法
    院檢察署調閱該署七十九年偵續字第Ｏ一三五號乙○○告訴王明信及李秋蘭偽造
    有價證券、同年偵字第四九五二號乙○○告訴王明信及李秋蘭妨害家庭等刑事案
    卷全卷，向板橋地方法院調閱該院八十六年訴字第二九八五號乙○○誣告罪刑事
    案卷全卷，及聲請訊問證人乙○○及吳德雄律師（均捨棄）。
乙、被上訴人方面：
壹、聲明：駁回上訴。
貳、陳述：除與原判決記載相同者外，補稱略以：
一、本件上訴人於原審起訴時，主張兩造婚姻無法維持之理由計有(一)被上訴人曾毆打
    上訴人成傷(二)被上訴人誣指上訴人與人通姦(三)被上訴人誣告上訴人偽造有價證券
    等。惟查：
    (一)就被上訴人有毆打上訴人之情，固據上訴人提出刑事確定判決為證，惟上訴人
      亦不否認被上訴人之所以毆打上訴人係因訴外人王明信之原因，而上訴人與王
      明信間本即有足以令一般人有合理懷疑渠等關係不正常之情，是被上訴人基於
      義憤一時過激之行為，並不構成不堪同居之虐待，有最高法院二十三年上字第
      四五五四號判例要旨足參，且該判例經上訴人申請大法官會議解釋，大法官會
      議作成釋字第三七二號解釋亦認該判例尚無抵觸憲法，是此等上訴人所舉不能
      維繫婚姻之理由業經最高法院以八十年台上字第一四四七號確定判決認無理由
      ，嗣經上訴人聲請再審亦遭不合法駁回。該等事實既均經確定判決認不構成離
      婚之事由，自應受既判力之拘束，不得再為不同於確定判決所認之判斷，上訴
      人再以該等事實為本件之主張，自無理由。
    (二)次查被上訴人固嘗於七十九年六月八日控告上訴人及王明信犯有通姦罪嫌，惟
      其起因乃王明信之妻徐玉琴告知二人有通姦之事實，嗣徐玉琴並於兩造前離婚
      事件審理中證稱上訴人與王明信有姦情，被上訴人始依徐玉琴結證之證詞提出
      告訴，且於偵查中，徐玉琴與王明信之女兒即證人王雅婷、王雅珍亦證稱王明
      信有與上訴人一起洗澡，王明信並問該二證人說上訴人給他們作新媽媽好不好
      等語，嗣就通姦罪部分亦遭檢察官提起公訴，則被上訴人基於合理且足夠之懷
      疑予以提出告訴，檢察官亦認上訴人有犯罪嫌疑予以提起公訴，縱嗣該案經刑
      事庭審理後認罪嫌不足，然此僅係證據之證明力不足而已，並非被上訴人有誣
      指之情。加以，此部分上訴人亦對被上訴人提出誣告之告訴，然經檢察官認該
      部分罪嫌不足，足證被上訴人並無誣指之情。
    (三)再查被上訴人固於七十九年六月八日以書狀控告上訴人涉嫌偽造有價證券，惟
      上訴人於該案中所簽發之十紙支票並非無疑，被上訴人之指控亦非全然無據，
      且該等事實固嘗經板橋地方法院檢察署認被上訴人有誣告罪嫌而提起公訴，然
      經數年審理，終獲本院九十年上更(一)字第一一八六號判決無罪確定，是亦足認
      被上訴人並無誣指之情。
二、上訴人另主張兩造別居多年，已形同陌路，並依民法第一千零五十二條第二項主
    張婚姻難以維持，請求離婚云云。惟查：
    (一)按婚姻如有難以維持之重大事由，於夫妻雙方就該事由均須負責時，應比較衡
      量雙方之有責程度，僅責任較輕之一方，得向責任較重之他方請求離婚，如雙
      方之有責程度相同，則雙方均得請求離婚，以符公平，且符合民法第一千零五
      十二條第二項之立法目的。（最高法院九十年台上字第一六三九號判決參照）
      本件上訴人一再主張兩造婚姻已因別居十餘年而顯然無法維持，惟究其實，兩
      造原係共居於台北縣三重市○○街五六巷十七號五樓之房屋，亦為上訴人所不
      否認，上訴人至今仍未為遷移或離去，而被上訴人卻係自七十九年二月離去共
      居之處所以來，迄今十餘年來未嘗返家，甚且對兩造所生二子陳俊傑、陳俊彥
      均未嘗聯絡或予盡人母之義務。足見本件造成兩造別居之原因實可歸責於上訴
      人，依前開最高法院判決意旨，上訴人自無請求離婚之權利。
    (二)次查上訴人本即有欲迫被上訴人離婚之議，是其自七十九年二月間起即對被上
      訴人訴請離婚，並於根本未經判決離婚確定之審理時，即稱被上訴人為「前夫
      」，完全係上訴人一己無欲維持婚姻之行為，而該離婚訴訟至八十年七月十五
      日經最高法院裁定駁回而告確定繼續維持兩造之婚姻關係；惟上訴人卻於八十
      年及八十一年分別對最高法院及本院提起再審，嗣全案於八十一年八月三十一
      日確定，然上訴人仍未死心，並以該判決所適用之最高法院判例違憲為由，聲
      請大法官會議解釋，經司法院釋字第三七二號解釋認與憲法無違，全案始為平
      息，並確認兩造仍有婚姻關係，此時上訴人仍未回家，亦未為兩造之婚姻維繫
      作任何努力，兩造仍因上訴人離家未歸而處於分居狀態；詎時隔未及二年，上
      訴人即於八十六年元月，復以幾乎相同之離婚理由再次提出離婚訴訟，被上訴
      人就離婚乙節，未嘗主動提出，足見本件被上訴人並無對所謂婚姻難以維持，
      應負任何程度之責任至明。
    (三)再查本件兩造間因嘗有互控之刑事案件，其中被上訴人被控傷害、毀損案件，
      業經本院判決確定，且被上訴人亦已執行完畢，而此等因素亦已於前案離婚訴
      訟中加入考慮，並由本院依最高法院二十三年上字第四五五四號判例認不構成
      離婚之條件，是該傷害、毀損案件既已受確定判決既判力效力所及，上訴人再
      執該理由訴請離婚，自無理由。至被上訴人控告上訴人妨害家庭及偽造有價證
      券罪刑事案件，嗣雖均為無罪或不起訴處分確定，然該等刑事案件均係於上訴
      人提出前案離婚訴訟時，於庭訊中由證人徐玉琴所提及之事項，經被上訴人審
      認後認事證明確，方依法提出告訴，顯見並非事出無因而經被上訴人造而為
      告訴，被上訴人就此等刑事告訴亦由上訴人於本件訴訟第一審判決後，上訴時
      見原審判決為不利，為求訴訟上利益即對被上訴人提出誣告告訴，嗣經五年審
      理，亦經本院刑事庭判決被上訴人無罪確定，是上訴人先前所為確有不當及令
      人有合理懷疑之處。本件兩造所經刑事訴訟既非事出無因，且均為上訴人之先
      前行為確有令人懷疑之處，方引致刑事訴訟之發生，被上訴人既無誣告之情，
      自就所謂不能維持婚姻應不致有應負責任之狀況，是上訴人之請求無理由自明
      。
、證據：除援用原審所提證據外，補提言詞辯論筆錄節本、板橋地方法院檢察署起
    訴書、戶籍謄本各一份為證，並聲請向板橋地方法院檢察署調閱該署七十九年偵
    續字第Ｏ一三五號乙○○告訴王明信及李秋蘭偽造有價證券刑事案卷全卷。
    理    由
一、上訴人起訴主張：伊與被上訴人為夫妻關係，被上訴人於民國七十九年間屢次毆
    打伊，並曾將伊衣服脫光，命伊罰跪於房間內二天，且恐嚇伊不得將打傷之事告
    訴他人，否則用硫酸潑其下體、殺害其全家，致伊內心遭受極大之恐懼，深恐再
    遭毆打伊不得已而離家出走迄今已逾十二年，被上訴人此等行為已構成民法第一
    千零五十二條第二項所定難以維持婚姻之重大事由，雖伊前以與本件不同法律關
    係訴請離婚，雖經三審判決敗訴確定，惟伊於七十九年離家後，被上訴人即先後
    對伊提出通姦及偽造有價證券等刑事告訴，意圖使伊受刑事之追訴處罰，兩造已
    形同陌路，恩斷義絕，兩造早已名存實亡，兩造之婚姻既有不能維持之重大事由
    ，被上訴人又非無可歸責，伊自得依民法第一千零五十二條第二項之規定請求離
    婚等語。
    被上訴人則以：伊毆打上訴人之事實既經確定判決認不構成不堪同居虐待之離婚
    事由，自應受既判力之拘束，上訴人再以該等事實為本件之主張，自無理由。又
    伊固嘗於七十九年六月八日分別對上訴人提出通姦罪及偽造有價證券罪之告訴，
    惟伊乃係基於合理且足夠之懷疑而予以提出告訴，且此部分上訴人亦對伊提出誣
    告告訴，通姦罪之告訴部分業經檢察官認該部分罪嫌不足，偽造有價證券之告訴
    部分則經判決無罪確定，足證伊並無誣指之情。至於兩造形同陌路，婚姻因別居
    十餘年而顯然無法維持，乃上訴人自行離去兩造同居之住所而不返家履行同居義
    務所致，伊並無應負任何程度之責任，上訴人提出本件離婚之請求為無理由等語
    ，資為抗辯。
二、上訴人主張：兩造為夫妻關係，現仍存續中等情，為被上訴人所不否認，且有上
    訴人提出之戶籍謄本一件在卷可稽（見一審卷四五頁），應堪信實。
    至上訴人主張：被上訴人於七十九年間屢次毆打伊，並曾將伊衣服脫光，命伊罰
    跪於房間內二天，且恐嚇伊不得將打傷之事告訴他人，否則用硫酸潑其下體、殺
    害其全家，致伊內心遭受極大之恐懼，深恐再遭毆打伊不得已而離家出走迄今已
    逾十二年，被上訴人此等行為已構成民法第一千零五十二條第二項所定難以維持
    婚姻之重大事由等情，被上訴人對毆打上訴人之事實固不否認，惟辯稱：伊毆打
    上訴人之事實既經確定判決認不構成不堪同居虐待之離婚事由，自應受既判力之
    拘束，上訴人再以該等事實為本件之主張，自無理由。又上訴人係自行離去兩造
    同居之住所而不返家履行同居義務，伊對婚姻難以維持，並無應負任何程度之責
    任等語。查；
    按訴訟標的於確定之終局判決中經裁判者，除法律別有規定外，當事人不得就該
    法律關係更行起訴，民事訴訟法第四百條定有明文。查上訴人前以民法第一千零
    五十二條第一項第三款受被上訴人傷害構成不堪同居之虐待、同條項第六款被上
    訴人意圖殺害伊及同條第二項被上訴人一年來喜於伊月事來臨時強暴伊顯有第一
    項以外之重大事由難以維持婚姻為由向台灣板橋地方法院訴請離婚（七十九年度
    婚字第一一六號），雖經一審判准離婚，惟經本院以七十九年度家上字第一七四
    號民事判決認尚不構成上開離婚事由，廢棄改判駁回上訴人之訴，嗣經最高法院
    以八十年度台上字第一四四七號裁定駁回上訴人之上訴確定等情，此有兩造分別
    提出上開民事判決在卷足按（見一審卷二三頁至三九頁、證物袋原證一）。準此
　　，足見上訴人前主張受被上訴人前開傷害依民法第一千零五十二條第一項第三款
　　不堪同居之虐待、與同條項第六款被上訴人意圖殺害伊及同條第二項被上訴人一
　　年來喜於伊月事來臨時強暴伊顯有同條第一項以外之重大事由難以維持婚姻為由
　　訴請離婚而受敗訴判決確定，核與本件係主張：被上訴人於七十九年間屢次毆打
　　伊，並曾將伊衣服脫光，命伊罰跪於房間內二天，且恐嚇伊不得將打傷之事告訴
　　他人，否則用硫酸潑其下體、殺害其全家，致伊內心遭受極大之恐懼，深恐再遭
　　毆打伊不得已而離家出走迄今已逾十二年，被上訴人此等行為已構成民法第一千
　　零五十二條第二項所定難以維持婚姻之重大事由，兩者之訴訟標的不同，自不受
　　上開不得更行起訴規定之限制。被上訴人謂上訴人應受上開確定判決既判力之拘
　　束云云，即非可採。
    次查上訴人主張：被上訴人於七十九年間屢次毆打伊，並曾將伊衣服脫光，命伊
    罰跪於房間內二天，且恐嚇伊不得將打傷之事告訴他人，否則用硫酸潑其下體、
    殺害其全家，致伊內心遭受極大之恐懼，深恐再遭毆打伊不得已而離家出走迄今
    一節，被上訴人亦否認有傷害上訴人及上訴人因而離家出走之事實，且刑事部分
    亦經本院以七十九年度上易字第四八五○號刑事判決依傷害罪判處拘役五十日、
    毀損罪（撕破上訴人之牛仔褲）判處罰金二千元，其餘拘禁及恐嚇部分不能證明
    被上訴人犯罪確定在案，此有上訴人提出上開刑事確定判決一件附卷足憑（見本
    院卷二九頁至三一頁），足見上訴人主張伊因被上訴人前開之傷害行為不得已而
    離家出走云云，要屬有據。又兩造自七十九年九月分居至今已達十二年，雙方並
    互控民、刑事案件，計有：1.上訴人告訴被上訴人傷害等案件：經台灣板橋地方
    法院以七十九年度訴字第五八二號刑事判決、本院以七十九年度上易字第四八五
    Ｏ號刑事判決判處被上訴人拘役五十日及罰金二千元確定，已如上述。2.被上訴
    人告訴上訴人偽造有價證券案件：經台灣板橋地方法院檢察署檢察官以七十九年
    偵字第四九五二號不起訴處分、台灣高等法院檢察署以七十九年議字第一七七Ｏ
    號發回續行偵查、台灣板橋地方法院檢察署檢察官以七十九年續偵字第一四六號
    不起訴處分、台灣高等法院檢察署以八十年議字第一六ＯＯ號發回續行偵查、台
    灣板橋地方法院檢察署以八十年續偵字第一三五號案件不起訴處分確定。3.被上
    訴人告訴上訴人妨害家庭案件：經台灣板橋地方法院檢察署檢察官以七十九年偵
    字第四九五二號提起公訴，台灣板橋地方法院以八十一年易字第二三八三號刑事
    判決諭知上訴人無罪確定。4.上訴人訴請離婚事件：經台灣板橋地方法院以八十
    一年第二三八三號民事判決准予離婚、本院以七十九年家上字第一七四號廢棄原
    判決，駁回上訴人之訴，並經最高法院以八十年台上字第一四四七號民事裁定駁
    回上訴人之上訴確定。5.被上訴人訴請上訴人履行同居事件：經台灣板橋地方法
    院以八十一年家調字第一Ｏ號案件調解不成立。6.被上訴人訴請上訴人更名登記
    事件：經台灣板橋地方法院以七十九年家訴字第二五號民事判決被上訴人勝訴確
    定。7.上訴人告訴被上訴人誣告案件：經台灣板橋地方法院檢察署檢察官以八十
    六年度偵緝字第九一一號案件提起公訴、嗣經台灣板橋地方法院以八十六年訴字
    第二九八五號刑事判決被上訴人有罪、本院以八十六年上訴字第二八一五號刑事
    判決被上訴人之上訴駁回、最高法院以九十年台上字第七七一六號判決發回更審
    、本院以九十年上更(一)字第一一八六號刑事判決乙○○無罪確定等情，為兩造所
    不否認，且有上開民、刑事裁判附卷可稽（見一審卷二四頁至四一頁、證物袋、
    本院卷二九頁至三四頁、七一頁至七三頁、一○○頁至一○六頁、一○九頁至一
    一二頁、一三七頁至一四○頁、一四六頁至一五六頁、一七五頁至一七九頁），
    並經本院調閱前開上訴人被訴偽造有價證券罪、被上訴人被訴誣告罪及被上訴人
    訴請履行同居事件調解案卷，查明無訛。足見上訴人主張：兩造既分居長達十二
    年之久，早已恩斷義絕，並歷經上開多件民、刑事訴訟之訟，兩造竟僅能在法
    庭惡臉相向，雙方誠摯的感情基礎顯已蕩然無存，兩造之婚姻已名存實亡，無從
    維持婚姻共同生活之圓滿、安全及幸福，自屬有據。
    另被上訴人抗辯：本件伊對所謂婚姻難以維持，無應負任何程度之責任一節，按
    有民法第一千零五十二條第一項以外之重大事由，難以維持婚姻者，夫妻之一方
    得請求離婚。但其事由應由夫妻之一方負責者，僅他方得請求離婚，民法第一千
    零五十二條第二項定有明文。按民法親屬編於民國七十四年修正後，於第一千零
    五十二條增列第二項離婚事由之概括規定，其目的在使夫妻請求裁判離婚之事由
    較富彈性，是夫妻間發生足使婚姻難以維持之重大事由者，雖不符合該條第一項
    所列各款情形，亦無不准依該法條第二項訴請離婚之理（最高法院八十六年三月
    四日八十六年度第二次民事庭會議決議參照）。查：民法第一千零五十二條但書
    固規定難以維持婚姻之重大事由應由夫妻之一方負責者，僅他方得請求離婚。申
    言之，自己招致婚姻破綻時，不得以其破綻為理由，請求離婚。然夫妻雙方均有
    責時，依學者陳棋炎之見解，認宜解釋為應比較衡量雙方之有責程度，而許責任
    較輕之一方向責任較重之他方請求離婚；如雙方之有責程度相同者，則應許雙方
    均得請求離婚（見陳棋炎著民法親屬新論二二二頁至二二三頁、本院更一卷三二
    頁該影本）。而學者林秀雄進一步認為：若將配偶之有責行為與婚姻破綻之關係
    加以類別，可分為六類：即一、被告配偶為唯一有責者、二、被告配偶為主要有
    責者、三、雙方皆為有責而同程度者、四、雙方皆無責、五、原告為主要有責者
    、六、原告為唯一有責者。我國民法規定，其事由應由夫妻之一方負責者，僅他
    方得請求離婚，依此規定之反面解釋，其事由非應由夫妻之一方負責者，不問雙
    方有責之程度如何，雙方均得請求離婚。亦僅在上開第六之場合否定原告之離婚
    請求。至於第五之場合，原告雖為主要有責者，但被告亦非完全無責，此時不符
    合但書規定之限制，因此主要有責者亦可提起離婚之訴。可知我國民法第一千零
    五十二條第二項係採最小限度之消極破綻主義（參林秀雄著家族法論集二九十頁
    至九一頁）。查本件上訴人於七十九年間因遭被上訴人毆打不得已而離家出走迄
    今，已如前述，而上訴人離家出走之原因既係被上訴人之毆打所致，被上訴人自
    應負較大之責任，而上訴人離家出走未盡履行夫妻同居之義務，則應負較小之責
    任，依上開說明，上訴人之過失責任既較被上訴人為輕，自得請求離婚。被上訴
    人所辯自非可取。
    從而，上訴人主張伊與被上訴人之婚姻有民法第一千零五十二條第二項難以維持
    婚姻之重大事由請求離婚，即有理由，應予准許。原審為上訴人敗訴之判決，自
    有未洽，上訴意旨指摘原判決不當，求予廢棄改判，為有理由，自應由本院予以
    廢棄改判如主文第二項所示。
    兩造其餘之攻擊防禦方法暨聲明所用之證據，核與本件判決之結果均不生影響，
    已無再予論述之必要，併此敘明。
據上論結，本件上訴為有理由，依民事訴訟法第四百五十條、第七十八條判決如主文
。
中　　　華　　　民　　　國　　九十一　　年　　　八　　　月　　二十八　　日
　　　　　　　　　　　　　　　　　民事第四庭
                              　　　　審判長法　官　李　瓊　蔭
                              　　　　　　　法　官　林　金　吾
                              　　　　　　　法　官　楊　豐　卿
右正本係照原本作成。
如不服本判決，應於收受送達後二十日內向本院提出上訴書狀，其未表明上訴理由者
，應於提出上訴後二十日內向本院補提理由書狀（均須按他造當事人之人數附繕本）
上訴時應提出委任律師或具有律師資格之人之委任狀；委任有律師資格者，另應附具
律師及格證書及釋明委任人與受任人有民事訴訟法第四百六十六條之一第一項但書或
第二項（詳附註）所定關係之釋明文書影本。
中　　　華　　　民　　　國　　九十一　　年　　　八　　　月　 二十九　　 日
　　　　　　　　　　　　　　　　　　        書記官　殷　丹　妮
附註：
民事訴訟法第四百六十六條之一（第一項、第二項）：
對於第二審判決上訴，上訴人應委任律師為訴訟代理人。但上訴人或其法定代理人具
有律師資格者，不在此限。
上訴人之配偶、三親等內之血親、二親等內之姻親，或上訴人為法人、中央或地方機
關時，其所屬專任人員具有律師資格並經法院認為適當者，亦得為第三審訴訟代理人
。
